臺灣屏東地方法院民事判決
111年度簡上字第16號
上  訴  人  曾菊芳  
被 上訴 人  曾愛仁  
訴訟代理人  陳彥勝律師
複 代理 人  楊水柱律師
上列當事人間請求拆除地上物返還土地事件，上訴人對於中華民
國110年12月17日本院潮州簡易庭110年度潮簡字第535號第一審
判決提起上訴，本院於111年6月15日言詞辯論終結，判決如下：
    主      文
上訴駁回。
第二審訴訟費用由上訴人負擔。
    事實及理由
一、按被告於收受訴狀後，如認有答辯必要，應於10日內提出答
    辯狀於法院，並以繕本或影本直接通知原告；如已指定言詞
    辯論期日者，至遲應於該期日5日前為之，民事訴訟法第267
    條第1項定有明文。次按表意人將其意思表示以書面郵寄掛
    號寄送至相對人之住所地，郵務機關因不獲會晤相對人，而
    製作招領通知單通知相對人領取者，除相對人能證明其客觀
    上有不能領取之正當事由外，應認相對人受招領通知時，表
    意人之意思表示已到達相對人而發生效力，不以相對人實際
    領取為必要（最高法院民事大法庭109年度台上大字第908號
    裁定意旨參照）。上訴人主張被上訴人於民國110年11月10
    日提出於原審之民事答辯三狀，並未送達上訴人，且原審於
    110年11月17日言詞辯論期日亦未向上訴人提示該訴狀，以
    致上訴人無從回應該訴狀之內容，而不利於上訴人，原審所
    踐行之訴訟程序有瑕疵云云。經查，原審指定於110年11月1
    7日行言詞辯論，被上訴人於110年11月10日提出民事答辯三
    狀於原審，並於同日將繕本掛號郵寄至上訴人之住所即屏東
    縣○○鄉○○路000號，經內埔郵局製作招領通知後，以逾期招
    領為由退回，有被上訴人提出之信封在卷可考(見本院卷第1
    01頁)，上訴人既未能證明其客觀上有不能領取之正當事由
    ，則於上訴人110年11月10日受招領通知時，即生訴狀送達
    之效力。關此，上訴人主張原審所踐行之訴訟程序有瑕疵云
    云，自無足採。
二、上訴人於原審起訴主張：坐落屏東縣○○鄉○○段0000地號土地
    （下稱系爭土地）為伊所有，被上訴人所有門牌號碼屏東縣
    ○○鄉○○村○○路000號房屋（下稱系爭房屋）占用系爭土地，
    其占用範圍為如附圖所示編號A部分面積71平方公尺之1層平
    房加蓋鐵皮屋、編號B部分面積21平方公尺之車庫鐵皮屋、
    編號C部分面積10平方公尺之車庫鐵皮屋(面積合計102平方
    公尺，下稱系爭占用部分)。就此，本院106年度簡上字第2
    號確定判決雖認定兩造間就系爭占用部分之土地，依民法第
    425條之1規定，於房屋得使用期限內推定有租賃關係存在，
    惟兩造並未以字據簽訂租賃契約，依民法第422條規定，應
    視為不定期限之租賃，伊欲收回系爭占用部分之土地自耕，
    得依民法第450條第2項及土地法第114條第3款規定，終止兩
    造間之租賃契約，且已於110年1月7日以存證信函對被上訴
    人終止租賃契約。又被上訴人積欠租金已達2年之租額，伊
    亦得依民法第440條第3項及土地法第114條第7款規定，終止
    租賃契約。兩造間之租賃契約既經終止，伊得依民法第767
    條第1項規定，請求被上訴人拆除系爭占用部分之建物，將
    土地返還予伊等語，並聲明：㈠被上訴人應將系爭土地如附
    圖所示系爭占用部分之建物拆除，並將土地返還上訴人。㈡
    上訴人願供擔保，請准宣告假執行。
三、被上訴人則以：系爭占用部分之土地，經本院106年度簡上
    字第2號確定判決，認定依民法第425條之1規定，推定於房
    屋得使用期限內有租賃關係存在，則租賃期間即應為系爭占
    用部分之建物得使用之期限，並非不定期限之租賃，上訴人
    主張依民法第450條第2項及土地法第114條第3款規定，終止
    兩造間之租賃契約，洵屬無據。又上訴人雖主張伊未依本院
    108年度簡上字第98號確定判決，給付經核定之租金及其法
    定遲延利息，惟伊於該判決確定後即已依判決內容給付上訴
    人租金，並無遲延給付之情事，上訴人依民法第440條第3項
    及土地法第114條第7款規定，終止租賃契約，於法亦有未合
    。上訴人以其已合法終止兩造間之租賃契約為由，請求伊拆
    除系爭占用部分之建物並返還土地，非有理由等語，資為抗
    辯，並於原審聲明：㈠上訴人之訴駁回。㈡如受不利之判決，
    被上訴人願供擔保請准宣告免為假執行。
四、原審判決駁回上訴人之請求，上訴人聲明不服，提起上訴，
    其上訴意旨略以：兩造間雖依民法第425條之1規定，推定有
    租賃關係存在，惟仍須先行協議租金及租賃期限，被上訴人
    拒絕與伊簽訂書面租約，依民法第422條規定，自應視為不
    定期限之租賃。本件既為不定期限之租賃，則伊自得依民法
    第450條第2項及土地法第114條第3款規定，終止兩造間之租
    賃契約。又被上訴人於本院106年度簡上字第2號判決確定後
    未與伊協議租金數額，亦未繳交任何租金，伊於107年2月22
    日以存證信函向被上訴人請求租金，嗣後並起訴請求核定租
    金數額，經本院108年度簡上第98號確定判決認定被上訴人
    積欠伊4,774元租金及其法定遲延利息，可見被上訴人積欠
    租金已達2年以上之租額，而被上訴人係於108年度簡上第98
    號判決確定後始提存所欠租金，其所提存之金額又未加計法
    定遲延利息，難謂已付足租金，伊亦得依民法第440條第3項
    及土地法第114條第7款規定，終止兩造間之租賃契約。兩造
    間之租賃契約既經伊合法終止，依民法第767條第1項規定，
    伊自得請求被上訴人拆除系爭占用部分之建物，並返還土地
    等語，於本院聲明：㈠原判決廢棄。㈡被上訴人應將系爭土地
    如附圖所示系爭占用部分之建物拆除，並將土地返還上訴人
    。被上訴人則以：本件因房地異主而有法定租賃關係，依民
    法第425條之1規定，以房屋得使用期限為其租賃期限，並非
    不定期限之租賃，上訴人依民法第450條第2項及土地法第11
    4條第3、7款終止租賃契約，於法自有不合。其次，上訴人
    雖於107年2月22日寄發存證信函催告伊給付租金，惟當時租
    金數額尚未經法院核定，上訴人無從據以請求或催告伊給付
    ，其請求或催告並不合法，且伊於本院108年度簡上字第98
    號判決核定租金數額後，因上訴人拒絕受領租金，已加計法
    定遲延利息向本院提存所提存，並未積欠租金及其法定遲延
    利息，上訴人依民法第440條第3項及土地法第114條第7款規
    定，終止兩造間之租賃契約，於法亦有不合。是兩造間就系
    爭占用部分之土地既仍有法定租賃關係存在，則上訴人請求
    伊拆除系爭占用部分之建物並返還土地，於法即屬無據等語
    ，資為抗辯，並聲明：上訴駁回。
五、經查，系爭土地原為上訴人之父曾開祥所有，而被上訴人所
    有系爭房屋占用如附圖所示系爭占用部分之土地，曾開祥前
    於105年間對被告提起拆屋還地訴訟，經本院潮州簡易庭以1
    05年度潮簡字第275號判決被上訴人應將系爭占用部分之建
    物拆除，並將土地返還曾開祥，被上訴人聲明不服，提起上
    訴，曾開祥於第二審訴訟程序中之106年1月28日死亡，上訴
    人因遺囑繼承而取得系爭土地，並聲明承當(受)訴訟，經本
    院合議庭以106年度簡上字第2號確定判決認定兩造間就系爭
    占用部分之土地，依民法第425條之1規定，於房屋得使用期
    限內有租賃關係存在。嗣後，上訴人以被上訴人違法使用系
    爭土地，經其依土地法第103條第2項規定終止租賃契約為由
    ，對被告提起訴訟，請求判命上訴人除去地上物返還土地，
    經本院潮州簡易庭以107年度潮簡字第520號判決被上訴人應
    除去地上物返還土地，被上訴人提起上訴後，經上訴人於第
    二審訴訟程序中追加請求核定租金數額，並請求被上訴人給
    付租金，經本院合議庭以108年度簡上字第98號廢棄原判決
    ，改為駁回上訴人在第一審之訴，並核定其租金為每月新台
    幣(下同)141元，及命被上訴人加計法定遲延利息(自判決確
    定翌日即109年4月2日至清償日止)給付上訴人4,774元，暨
    自108年12月18日起至租賃關係消滅為止，按月給付上訴人1
    41元。嗣後上訴人以該確定判決適用法規顯有錯誤為由提起
    再審之訴，經本院以109年度再易字第6號判決駁回確定。又
    被上訴人以上訴人遲延受領其依本院108年度簡上字第98號
    判決所命提出之給付為由，先後向本院提存所提存，計於10
    9年5月11日提存5,650元、109年8月3日提存282元、109年9
    月29日提存282元、109年12月3日提存282元、110年1月29日
    提存282元、110年3月31日提存282元、110年8月3日提存282
    元、110年10月1日提存282元、110年11月30日提存282元。
    另上訴人曾於110年1月7日以存證信函，向被上訴人表示終
    止兩造間之租賃契約等情，為兩造所不爭執，並有土地登記
    謄本、存證信函(含回執)、前開民事判決、土地複丈成果圖
    、提存書及現場照片等件在卷可參(見原審卷第7至15頁、第
    24至45頁反面、第65至78頁反面、第91至99頁)，堪認屬實
    。
六、本件之爭點為：㈠兩造間就系爭占用部分土地之租賃關係，
    是否為不定期限之租賃？㈡被上訴人是否遲付租金已達2年之
    租額？㈢兩造間就系爭占用部分土地之租賃關係，是否已合
    法終止？㈣上訴人依民法第767條第1項規定，請求被上訴人
    拆除系爭占用部分之建物並返還土地，是否於法有據？茲分
    述如下：
　㈠兩造間就系爭占用部分土地之租賃關係，是否為不定期限之
    租賃：
　⒈按土地及其土地上之房屋同屬一人所有，而僅將土地或僅將
    房屋所有權讓與他人，或將土地及房屋同時或先後讓與相異
    之人時，土地受讓人或房屋受讓人與讓與人間或房屋受讓人
    與土地受讓人間，推定在房屋得使用期限內，有租賃關係。
    其期限不受第449條第1項規定之限制。民法第425條之1第1
    項定有明文。所謂房屋得使用期限，應解為至房屋不堪使用
    時為止，至是否不堪使用，應以承租當時所建房屋，是否得
    為通常使用判斷之(最高法院106年度台上字第1646號、105
    年度台上字第1201號判決、92年度台上字第1052號裁定意旨
    參照)。次按，民法第422條固規定期限逾1年之不動產租賃
    契約，應以字據訂立之，未以字據訂立者，視為不定期限之
    租賃，然細繹該條文之文義與民法第425條之1規定之立法意
    旨，該條文當限於當事人意定之不動產租賃契約，始有其適
    用，民法第425條之1第1項所定法定租賃關係，並無適用之
    餘地。
　⒉查本院106年度簡上字第2號確定判決，認定兩造間就系爭占
    用部分之土地，依民法第425條之1規定，於房屋得使用期限
    內有租賃關係存在乙節，為兩造所不爭執，揆諸前揭說明，
    兩造間之租賃關係，自以至系爭房屋不堪使用時，為其租賃
    期限，尚與不定期限之租賃有別。上訴人雖主張：兩造間依
    民法第425條之1規定，推定有租賃關係存在，仍須先行協議
    租金及租賃期限，因被上訴人拒絕與伊簽訂書面租約，依民
    法第422條規定，應視為不定期限之租賃云云。惟兩造間就
    系爭占用部分土地之租賃契約，係依民法第425條之1第1項
    規定所發生之法定租賃關係，並非當事人意定之不動產租賃
    契約，自無民法第422條規定適用之餘地。至兩造間就租金
    數額不能協議時，則屬民法第425條之1第2項所定請求法院
    核定其數額之問題，亦與租賃期限無涉，上訴人前開主張，
    於法無據，自無可採。
　㈡被上訴人是否遲付租金已達2年之租額：
　⒈按當事人間之租賃關係在符合民法第425條之1第1項規定要件
    成立時，承租人即有支付租金之義務，僅因當事人就租金數
    額無法協議，方由法院核定租金數額，尚非當事人請求核定
    時始成立租賃關係或方有支付租金義務。又請求法院核定地
    租，屬形成之訴，在法院核定之前，無從為租金之給付，必
    於法院為核定租金之法律效果形成後，請求權人之請求權方
    確定發生，而有因債務人給付遲延另需給付遲延利息之問題
    ，是應自判決確定翌日起算遲延利息（臺灣高等法院109年
    度上易字第856號判決意旨、臺灣高等法院暨所屬法院110 
    年法律座談會民事類提案第2號討論意見參照）。是以，於
    法定租賃關係之租金數額不能協議之情形，在法院依當事人
    之請求核定租金數額前，因尚無確定給付期限及數額，承租
    人自無遲付租金可言。
　⒉查兩造就系爭占用部分之土地，經本院合議庭以108年度簡上
    字第98號確定判決核定其租金為每月141元，並命被上訴人
    加計法定遲延利息(自判決確定翌日即109年4月2日至清償日
    止)給付上訴人4,774元，暨自108年12月18日起至租賃關係
    消滅為止，按月給付上訴人141元等情，為兩造所不爭執，
    則於該確定判決核定系爭占用部分土地之租金數額前，因尚
    無確定給付期限及數額，被上訴人自無遲付租金可言。上訴
    人主張：108年度簡上第98號確定判決認定被上訴人積欠伊4
    ,774元租金及其法定遲延利息，可見被上訴人積欠租金已達
    2年以上之租額云云，委無足採。其次，被上訴人於該判決
    確定後，以上訴人遲延受領為由，先後向本院提存所提存，
    計於109年5月11日提存5,650元，並於109年8月3日、109年9
    月29日、109年12月3日、110年1月29日、110年3月31日、11
    0年8月3日、110年10月1日、110年11月30日各提存282元等
    情，為兩造所不爭執，且被上訴人於111年1月26日、111年3
    月31日、111年5月31日另以上訴人遲延受領為由，分別提存
    282元，亦有提存書在卷可稽(見本院卷第105至107頁、第13
    9頁)，本院108年度簡上字第98號確定判決命被上訴人給付4
    ,774元本息部分，迄至被上訴人第1次提存即109年5月11日
    止之遲延利息為26元(4774×40/366×0.05=26，不足1元部分
    四捨五入)；按月給付141元部分，迄至上訴人提起本件訴訟
    之日即110年3月9日止之金額為2,079元(141×14＋141×23/31=
    2079，不足1元部分四捨五入)，則被上訴人迄至上訴人提起
    本件訴訟之日止，應加計法定遲延利息給付上訴人6,879元(
    4774＋26+2079=6879)，而其於110年1月29日以前已提存給付
    6,778元(5650+282×4=6778)，並於110年3月31日至111年5月
    31日陸續提存共1,974元，難認被上訴人有何遲付上訴人租
    金已達2年租額之情形。
　⒊上訴人雖主張：被上訴人係於108年度簡上第98號確定判決後
    始提存租金，且被上訴人提存之金額未加計法定遲延利息，
    難謂已付足租金云云，惟依108年度簡上字第98號確定判決
    ，被上訴人迄至109年5月11日，加計法定遲延利息所應給付
    上訴人之租金本息為5,452元(4774+26+141×4+141×25/31=54
    52，不足1元部分四捨五入)，而其於同日已向本院提存所提
    存5,650元，自已包含4,774元租金之法定遲延利息。從而，
    上訴人前揭主張，亦無足採。
　㈢兩造間就系爭占用部分土地之租賃關係，是否已合法終止：
　⒈按租賃定有期限者，其租賃關係，於期限屆滿時消滅。未定
    期限者，各當事人得隨時終止契約。但有利於承租人之習慣
    者，從其習慣。前項終止契約，應依習慣先期通知。但不動
    產之租金，以星期、半個月或1個月定其支付之期限者，出
    租人應以曆定星期、半個月或1個月之末日為契約終止期，
    並應至少於1星期、半個月或1個月前通知之。又依不定期限
    租用耕地之契約，於出租人收回自耕時，得終止之。民法第
    450條及土地法第114條第3款分別定有明文。上訴人固主張
    ：兩造間就系爭占用部分土地之租賃關係，係不定期限之租
    賃，伊得依民法第450條第2項及土地法第114條第3款規定，
    終止租賃契約云云，惟該租賃關係乃以至系爭占用部分之建
    物不堪使用時，為其租賃期限，非屬不定期限或未定期限之
    租賃，已詳如前述，則上訴人自不得依民法第450條第2項及
    土地法第114條第3款規定終止該租賃契約。
　⒉次按租賃物為房屋者，遲付租金之總額，非達2個月之租額，
    不得依前項之規定，終止契約。其租金約定於每期開始時支
    付者，並應於遲延給付逾2個月時，始得終止契約。租用建
    築房屋之基地，遲付租金之總額，達2年之租額時，適用前
    項之規定。依不定期限租用耕地之契約，於地租積欠達2年
    之總額時，得終止之。民法第440條第3項及土地法第114條
    第7款分別定有明文。上訴人雖主張：被上訴人積欠租金已
    達2年以上之租額，伊得依民法第440條第3項及土地法第114
    條第7款規定終止租賃契約云云。惟如前所述，被上訴人並
    無遲付上訴人租金已達2年租額之情形，則上訴人自亦無從
    依民法第440條第3項及土地法第114條第7款規定，終止兩造
    間之租賃契約。
　⒊從而，上訴人主張其已於110年1月7日以存證信函合法對被上
    訴人終止租賃契約云云，並無可採。
　㈣上訴人依民法第767條第1項規定，請求被上訴人拆除系爭占
    用部分之建物並返還土地，是否於法有據：
　　按所有人對於無權占有或侵奪其所有物者，得請求返還之。
    對於妨害其所有權者，得請求除去之。有妨害其所有權之虞
    者，得請求防止之。民法第767條第1項定有明文。查兩造間
    就系爭占用部分之土地，既未經合法終止，而仍有法定租賃
    關係存在，則被上訴人占用系爭占用部分之土地，自非無合
    法權源，上訴人請求被上訴人拆除系爭占用部分之建物並返
    還土地，於法難謂有據。
七、綜上所述，本件上訴人依民法第767條第1項規定，請求被上
    訴人將系爭土地如附圖所示系爭占用部分之建物拆除，並將
    土地返還上訴人，非有理由，應予駁回。原審為上訴人敗訴
    之判決，核無不合，上訴論旨指摘原判決不當，求予廢棄改
    判，為無理由，應予駁回。
八、據上論結，本件上訴為無理由，依民事訴訟法第436條之1第
    3項、第449條第1項、第78條，判決如主文。
中　　華　　民　　國　　111 　年　　 6　　月　　29　　日
                  民事第二庭   審判長法　官  凃春生
　　　　　　　　　　　　　　　　　　 法　官  李珮妤
　　　　　　　　　　　　　　　　　　 法　官  薛全晉
正本係照原本作成。
本判決不得上訴。
中　　華　　民　　國　　111 　年　　6 　　月　　29　　日
                                     書記官  王鏡瑜